【裁判字號】    98,易,213
【裁判日期】    980727
【裁判案由】    偽造文書
【裁判全文】
臺灣宜蘭地方法院刑事判決               98年度易字第213號
公  訴  人  臺灣宜蘭地方法院檢察署檢察官
被      告  甲○○
                    統一編號：.
選任辯護人  林志嵩律師
上列被告因偽造文書案件，經檢察官提起公訴（97年度偵字第
2449號），本院判決如下：
    主  文
甲○○共同連續犯行使公務員登載不實文書罪，處有期徒刑陸月
，如易科罰金，以銀元參佰元即新臺幣玖佰元折算壹日；減為有
期徒刑參月，如易科罰金，以銀元參佰元即新臺幣玖佰元折算壹
日。
    犯 罪 事 實
一、越南籍成年女子甲○○因嚮往臺灣地區之生活，明知與丁○○（另行審結）並無結婚之真意，竟與丁○○、丙○○（另
    行審結）共同基於行使公務員登載不實文書之犯意聯絡，經
    由丙○○居中介紹及安排，於民國93年2月19日，在越南河
    內市與丁○○辦理結婚登記，取得該國內容不實之結婚證書
    ，經駐越南臺北經濟文化辦事處認證後，由丙○○、丁○○
    、甲○○於93年3月3日，持上開內容不實之結婚證書，向宜
    蘭縣冬山鄉戶政事務所辦理丁○○與甲○○結婚之登記，使
    承辦戶籍登記之公務員將此不實事項登載於職務上所掌之戶
    籍資料，足生損害於戶政機關對戶籍管理之正確性，甲○○
    再以依親名義於93年4月5日入境來臺，並持戶口名簿向宜蘭
    縣警察局申請取得外僑居留證，繼於94年3月15日、94年3月
    16日及95年5月3日持戶口名簿向宜蘭縣警察申辦重入國。嗣
    經內政部入出國及移民署專勤事務第一大隊宜蘭縣專勤隊（
    以下簡稱移民署專勤隊）於97年3月29日至丁○○之戶籍地
    執行歸化訪查時，發現甲○○未居住該址，發現可疑而循線
    查獲上情。
二、案經移民署專勤隊報告臺灣宜蘭地方法院檢察署檢察官偵查
    起訴。
    理  由
一、證據能力：按被告以外之人於審判外之言詞或書面陳述，除
    法律有規定者外，不得作為證據，刑事訴訟法第159條第1項
    定有明文，故如欲採被告以外之人於審判外之陳述，必須符
    合法律所規定之例外情形，方得認其審判外之陳述有證據能
    力。查本件同案被告丙○○、丁○○，及證人乙○○、戊○○○於警詢時之證述，為審判外之言詞陳述，原即不得採為
    證據，復無刑事訴訟法第159條之1至159條之5規定之例外情
    形，自應認不具證據能力，合先敘明。
二、訊據被告甲○○矢口否認犯行，辯稱：伊確實是出於與同案
    被告丁○○結婚之真意，而與丁○○結婚，並無行使公務員
    登載不實文書之故意云云。
三、經查：
 (一) 被告與丁○○於93年2月19日在越南河內市辦理結婚登記，
    經駐越南臺北經濟文化辦事處認證結婚證書後，由丙○○、
    丁○○、甲○○於93年3月3日，持上開內容不實之結婚證書
    ，向宜蘭縣冬山鄉戶政事務所辦理丁○○與甲○○結婚之登
    記，並向宜蘭縣警察局申請取得外僑居留證等事實，乃據被
    告自白不諱，核與同案被告丁○○、丙○○所述情節相符，
    並有結婚登記申請書、越南結婚證書、駐越南臺北經濟文化
    辦事處公證之結婚證書各1紙、旅客入出境記錄查詢資料2張
    、外僑居資料查詢明細、被告甲○○之中華民國外僑居留證
    、移民署專勤隊查訪紀錄表、偵查報告書，及內政部入出國
    及移民署98年5月12日函覆外國人居停留案件申請表各1份在
    卷可稽，被告前開辦理戶籍結婚登記，並持戶口名簿申辦外
    僑居留之事實，足資認定。
 (二) 質諸被告結婚之對象丁○○所述，其於初次偵訊時，已結證
    ：係丙○○提出新臺幣（下同）40萬元之金額，要伊至越南
    與被告假結婚，結果丙○○沒給伊40萬元；伊與被告只是名
    義上之夫妻，實際上並未發生過性行為，被告進入臺灣後也
    都是住丙○○家，只有97年4、5月間在伊住處住了1個星期
    左右，那是因為被告當時要申請歸化國籍，移民署的人會到
    伊住處訪查，被告才在那段時間住在伊家裡等語無訛（見偵
    查卷第10、11頁）。雖丁○○於第2次偵查中改稱：伊與被
    告係真結婚云云（見偵查卷第55頁），但於本院審理中以證
    人地位結證則解釋：伊初次偵訊時說的才是事實，伊於97年
    間與被告發生性關係，就在法院（應為檢察署之誤）幫被告
    辯解等語（見本院卷第98、99頁），並進一步證稱：伊於92
    年底、93年初共2次前往越南跟被告結婚，第2次前往越南時
    ，伊就知道是去當被告得以進入臺灣的人頭等語明確（見本
    院卷第10 3頁）。丁○○於初次偵訊及本院中結證所述，與
    證人乙○○即丁○○之父於偵查中結證：是丙○○要丁○○
    到越南與被告假結婚；伊與丁○○去越南時，就已經知道丁○○與被告是要假結婚，前往越南之所有花費均非伊與丁○○支出，而被告進入臺灣後，都在丙○○家住，沒有在伊家
    裡住過等情（見偵查卷第12頁），互核相符，應認丁○○於
    初次偵訊及本院審理中證稱與被告虛偽結婚等情屬實，是丁○○於前往越南與被告辦理結婚登記時，即無與被告結婚真
    意乙節，足資認定。
 (三) 被告雖辯稱：伊不知丁○○、丙○○之計謀，伊本身並無假
    結婚之故意，確實是要嫁給丁○○云云。惟衡諸一般經驗法
    則，夫妻乃相結合之二個體，生活上互相扶持照料，而查：
    就被告與丁○○在越南結婚之情形以觀，被告辯稱伊與丁○○在越南結婚有請客，請家人及鄰居之情（見偵查卷第20
    、56頁），乃與丁○○證稱：結婚時並未在越南宴客等語不
    符（見偵查卷第55至56頁）。而越南受中國文化影響甚深，
    宴客為結婚時之重要大事，焉有共同結婚之當事人就有無宴
    客乙事會有不同之陳述？被告辯稱在越南確有依禮俗跟丁○○結婚宴請親友等情，已難遽信屬實。觀諸被告進入臺灣
    之生活狀況，被告進入臺灣後係住在丙○○住處之事實，乃
    經被告與丙○○、丁○○、乙○○一致陳述在卷。丁○○之
    母戊○○○於偵查中證稱：被告並未與伊及丁○○、乙○○
    同住，伊亦不知丁○○有跟被告結婚之事等語（見偵查卷第
    10頁）。專勤隊於97年3月29日至丁○○之住處訪查，亦發
    現被告並未居住該址，丁○○之母親不知丁○○已婚，也未
    曾見過被告，此有移民署專勤隊偵查報告書可憑（見偵查卷
    第24頁）。被告於本院審理中並稱：伊從越南來臺之前將近
    3年之期間內，除在第1週丁○○亦住在丙○○住處，與伊不
    同房間外，其餘時間均未與丁○○同住（見本院卷第131至
    132頁）。此外，被告雖與丁○○為名義上夫妻，但並未發
    生性關係等情，乃據被告於偵查中供陳不諱（見偵查卷第20
    頁），核與丁○○證述情節一致（見偵查卷第10頁），是被
    告進入臺灣後均未與與丁○○同居，且長期並無互動之事實
    ，可資認定，前開相處及互動方式，實與一般夫妻生活有悖
    ，被告應無與丁○○共同經營婚姻生活之實。況質諸被告
    所言，其自警詢時，即陳稱：伊曾詢問乙○○，為何聯絡的
    時候是說要與丙○○結婚，辦理結婚的對象卻是丁○○，乙○○答稱丁○○至越南與伊辦理假結婚事宜，俟入境臺灣後
    丁○○會與伊離婚，伊再跟丙○○辦理結婚等語，此有被告
    不爭執陳述任意性之警詢筆錄可稽（見警卷第21頁），並經
    本院當庭勘驗明確（見本院卷第134頁）。被告於本院審理
    時，亦供陳：伊在越南辦理結婚面談後，詢問乙○○，為何
    不是跟那位之前介紹給伊的人結婚等語（見本院卷第135 頁
    ），則被告在越南辦理結婚相關程序時，仍認定其結婚對象
    並非丁○○，而係他人，在此情形下被告卻仍與丁○○辦理
    結婚登記，益徵其對於登記結婚對象為何乙節，毫無所謂，
    與丁○○辦理結婚僅係進入臺灣之手段，自始欠缺與丁○○
    共同經營婚姻之真意。
 (四) 綜上所述，被告所辯顯均係卸責之詞，不足採信。本件事證
    明確，被告犯行洵堪認定，應予依法論科。
四、被告行為後，刑法於94年2月2日修正公布，並自95年7月1日
    起施行，(一)刑法第28條原規定：「2人以上共同『實施』犯
    罪之行為者，皆為正犯」，經修正為：「2人以上共同『實
    行』犯罪之行為者，皆為共同正犯」，新法共同正犯之範圍
    顯然縮小，而排除「陰謀共同正犯」、「預備共同正犯」之
    適用，較有利於被告。(二)刑法第33條第5款修正後，關於罰
    金最低額部分之規定，由「銀元1元以上」，提高為「新臺
    幣1,000元以上，以百元計算之」，以修正前之規定較有利
    於被告。(三)刑法第56條關於連續犯之規定業經刪除，修正後
    刑法既已刪除連續犯之規定，數行為須依數罪併罰之規定分
    論併罰，經比較新舊法結果，以修正前之規定較有利於被告
    。(四)綜合被告全部罪刑之結果而為比較後，應整體適用行為
    時法。是核被告所為，係犯刑法第216條、第214條之行使公
    務員登載不實文書罪。其與同案被告丙○○、丁○○就上開
    犯行，有犯意之聯絡及行為之分擔，應依修正前刑法第28
    條規定論以共同正犯。被告多次持使公務員登載不實之戶口
    名簿向宜蘭縣警察局申辦外僑居留，其目的、方法相同，顯
    係基於概括犯意為之，應依修正前刑法第56條連續犯之規定
    論以1罪，並加重其刑。
五、爰審酌被告以假結婚方式來臺，破壞公務上戶籍、入出境管
    理資料之管理，對社會秩序之損壞程度、否認犯行之犯後態
    度；兼衡其為尋求更好生活之犯罪動機，暨其供陳來臺後生
    活痛苦，檢察官並請求從輕量刑等一切情狀，量處如主文所
    示之刑。又前述刑法修正後，第41條第1項前段關於易科罰
    金之折算標準，由修正前之「以銀元1元以上3元以下折算1
    日（依廢止前罰金罰鍰提高標準條例第2條規定，就其原定
    數額提高為100倍折算1日，即銀元100元、200元、300元折
    算1日，換算成新臺幣即300元、600元、900元折算1日）」
    ，提高為「以新臺幣1,000元、2,000元、3,000元折算1日」
    ，經比較新舊法之結果，以修正前之規定較有利於被告，應
    適用修正前之規定，諭知易科罰金之折算標準。末查，被告
    犯罪時間在96年4月24日以前，符合中華民國96年罪犯減刑
    條例所定減刑條件，爰依法諭知減得之刑及易刑標準如主文
    所示。
據上論結，應依刑事訴訟法第299條第1項，刑法第2條第1項前段
、第28條（修正前）、第56條（修正前）、第216條、第214條、
第41條第1項前段（修正前），刑法施行法第1條之1，罰金罰鍰
提高標準條例第2條（廢止前），現行法規所定貨幣單位折算新
臺幣條例第2條，中華民國96年罪犯減刑條例第2條第1項第3款、
第7條，判決如主文。
本案經檢察官黃正綱到庭執行職務
中    華    民    國    98    年    7     月    27    日
                  刑事第四庭  法  官  鄧晴馨
上正本證明與原本無異。
如不服本判決，應於收受送達後10日內向本院提出上訴狀（應附
繕本）。其未敘述上訴理由，應於上訴期間屆滿後20日內補提理
由書狀於本院，上訴於臺灣高等法院。
                              書記官  林怡君
中    華    民    國    98    年    7     月    27    日
本案論罪科刑主要法條：
中華民國刑法第216條
（行使偽造變造或登載不實之文書罪）
行使第 210 條至第 215 條之文書者，依偽造、變造文書或登載
不實事項或使登載不實事項之規定處斷。
中華民國刑法第214條
（使公務員登載不實罪）
明知為不實之事項，而使公務員登載於職務上所掌之公文書，足
以生損害於公眾或他人者，處3年以下有期徒刑、拘役或5百元以
下罰金。


司法院資訊處製作；財團法人民間司法改革基金會備份。
